【裁判字號】    98,保險,7
【裁判日期】    981125
【裁判案由】    給付保險金
【裁判全文】
臺灣板橋地方法院民事判決               98年度保險字第7號
原      告  甲○○
訴訟代理人  乙○○
            丙○○
被      告  國泰人壽保險股份有限公司
法定代理人  己○○
訴訟代理人  丁○○
被      告  南山人壽保險股份有限公司
法定代理人  庚○○
訴訟代理人  戊○○
上列當事人間請求給付保險金事件，經本院於民國98年11月4日
言詞辯論終結，判決如下：
    主  文
原告之訴駁回。
訴訟費用由原告負擔。
    事  實
一、原告方面：
  (一)原告與被告國泰人壽保險股份有限公司（下稱國泰人壽公司
    ）、南山人壽保險股份有限公司（下稱南山人壽公司）訂有
    傷害保險契約，保險金額皆各為新台幣（下同）100萬元。
    原告在投保上述保單後，於民國97年2月26日早上9點15分，
    騎乘重型機車在台北市○○○路與峨嵋街口，遭註銷駕照之
    機車駕駛人蕭素花撞傷，蕭素花嗣經台灣台北地方法院檢察
    署檢察官，於97年11月28日以97年度調偵字第968號聲請簡
    易判決處刑。原告受傷後隨即送往台北市立聯合醫院中興院
    區（下稱中興醫院）就醫治療診斷為「頭部外傷、顱內出血
    」。經過相當期間的積極治療後，原告右側肢體皆已癱瘓喪
    失機能，中興醫院診斷為「左側腦出血併右側肢體偏癱」，
    原告左側手及足部肢體都已經失去機能，依據保險契約之傷
    害保險殘廢給付等級表，符合第（8－2－4）項所定「一上
    肢肩、肘、腕關節永久喪失機能」之條件，以及第（9－4－
    4）項所定「一下肢髖、膝及足踝關節永久喪失機能」之條
    件。依契約之約定殘廢比例，各有保險金額50％之保險金各
    50萬元之給付。故原告可分別向被告請求100萬元之殘廢保
    險金之給付。又原告係於97年9月3日向被告提出保險金之申
    請，是依保險法第34條規定，計息期間起算自申請日15日後
    起算，故計息期間應自97年9月18日起至清償日止。
  (二)被保險人原告，為萬華分局之基層員警，均有例行性的體檢
    與健康報告，且一直以來都很健康，沒有任何足以導致腦出
    血之例如「心臟、血管、新陳代謝、內分泌」等的症狀或徵
    兆。針對事故的過程與專業醫師診斷，都已明確論定原告之
    事故卻系傷害保險的範圍，詎具被告竟以事故非屬傷害保險
    範圍而拒為給付。然依保險法第131條規定明文：傷害保險
    人於被保險人遭受意外傷害及其所致殘廢或死亡時，負給付
    保險金之責。前項意外只非由疾病引起之外來突發事故所致
    者。本件原告即然並無任何疾病之檢查紀錄，也無健康上的
    認何症狀，事故當然已經排除「疾病」之肇因，故被告當然
    應依約給付保險金。
  (三)對於被告抗辯之陳述：
  1.對於鑑定結果，原告認為不足採信，因當時原告是在發生交
    通事故後，倒地而發生的，當然為傷害事故之直接原因。且
    該鑑定報告，第二節第1項稱；並無顱骨骨折、表淺腦組織
    有挫傷或出血，也與中興醫院具之對有頭部外傷之診斷不符
    ，因為有外傷（外力）所致出血，不一定都會產生直接的出
    血。在交通事故的衝擊下，如果力量集中在頭部的晃動，也
    會造成出血性的可能。
  2.鑑定報告對於所稱基底核之出血，通常為自發性出血的說明
    ，也並非完全排除或是全然非外力所致的可能，只是依據鑑
    定之經驗判讀，對於主司治療的多家醫院專科醫師診斷而言
    ，應以實際參予治療的主治之診斷為依據；況且，就算本件
    事故是基於顱內出血的血管病變，但因為當時受到車禍之外
    力變故。若因此而導致腎上腺分泌的生理性反應，因而促使
    血壓變化。進而言演變此加成因素導致出血的結果，也是外
    力（交通事故的突發因素）的作用下所生損害。在該交通事
    故之加成因素發生，且未中斷而持續性的影響下，當然符合
    傷害事故之成因範圍。
  3.對於原告已經需要全然依賴他人之扶助，生活才能繼續維持
    ，當然也已經符合保險契約之全殘標準。顯然鑑定機關對於
    保險醫學之定義，仍然存有相當的不解與差距。就鑑定之結
    果，原告不能認同！
  (四)綜上所述，爰依據保險契約聲明：
  1.被告國泰人壽公司應依約給付原告保險金100萬元，被告南
    山人壽公司應給付原告100萬元，並均自97年9月18日起至清
    償日止，按年息百分之10計算之利息。
  2.訴訟費用由被告負擔。
二、被告之抗辯：
  (一)原告於91年12月31日向被告南山公司投保南山新康祥終身壽
    險，保單號碼為Ｚ000000000，保險金額為30萬元並附加南山
    人壽新人身意外傷害保險附約，保險金額100萬元。另由要
    保人黃粉以原告為被保險人，於95年9月7日向被告國泰人壽
    公司投保「康順101終身壽險」，保險金額為1萬元整，並附
    加「全方位傷害保險特約條款」，保險金額為100萬元。按
    該傷害保險條款第3條約定：「被保險人於本契約有效期間
    內，因遭受意外傷害事故，致其身體蒙受傷害而致身故或殘
    廢時，依照本契約的約定，給付保險金。…本條所稱意外傷
    害事故，指非由疾病所引起之外來突發事故」，又同條款第
    11條約定：「被保險人於本契約有效期間內遭受第3條約定
    的意外傷害事故，自意外傷害事故發生之日起180日以內致
    成附表1所列殘廢程度之一者，本公司按本契約保險單上所
    記載之保險金額為準，依附表1所列比例計算給付殘廢保險
    金」，即被保險人若因遭受外來突發之意外傷害事故致成殘
    廢，被告公司應依約給付保險金，反之，被告公司不負給付
    保險金之義務。
  (二)依中興醫院之腦部電腦斷層CT報告及病歷所載，原告右側肢
    體癱瘓係由其內在疾病（腦中風）所導致，與傷害保險條款
    所約定之意外傷害所致者不符，故被告公司均無給付殘廢保
    險金之義務，理由如下：
  1.中興醫院98年2月26日開立之診斷證明書記載「診斷：腦內
    出血」，又出院病歷摘要第(12)欄記載「診斷：左側腦內被
    殼出血及右側偏癱(Left putamen hemorrhage involvecaps
    ule with right hemiplegia and dysphagia)」，再者，98
    年2月26日電腦斷層攝影（CT）檢查報告所示，診斷為「高
    血壓性腦出血(Hypertensive ICH)」，且其出血部位記載「
    左側腦內基底核出血(LEFT INTERNAL CAPSULE HEMORRHAGE)
    」，綜上可知，原告腦內出血之位置位於腦部深層，屬自發
    性之腦出血，即為原告自身之疾病所致。
  2.依中國醫藥醫學院放射診斷科主任、副教授沈戊忠先生所著
    「判讀CT及MRI入門」一書第84、86頁記載：「腦內出血(IC
    H)」為「出血性腦中風」之一種類型，「出血性腦中風」的
    病因以「高血壓性出血性中風」最常見，又「高血壓性出血
    性中風」國人的發生率很高，…發生季節以…冬春之交，氣
    候乍暖還冷，溫度變化較大時更易發生。通常在下列特定位
    置出血，依好發順序為：「被殼(putamen)、視丘、腦幹…
    」，另參酌其書中所載高血壓案例出血部位，核與CT報告所
    示原告之出血部位相同，且依中興醫院相關病歷所載，系爭
    事故為原告係因腦部深層自發性之腦出血，即「高血壓性腦
    出血」所致，實非契約約定外來突發之意外傷害所致。
  3.中興醫院出院病歷摘要第(19)欄檢查紀錄記載「外觀可見之
    眼窩、乳突、頭蓋骨等皆無異常(THE visible orbits，mas
    stoi ds，paranasal sinuses and skull base areunremar
    kable)」，且就病歷觀之，住院期間並無接受外傷之治療，
    並無原告所稱「頭部外傷」之情，顯見原告縱有發生車禍事
    故，其頭部並無碰撞、骨折或遭受相當外力等情形，換言之
    ，系爭事故與此一車禍事故並無因果關係，再者，在社會上
    不乏有罹患高血壓不自知而瞬間中風釀車禍之案例且亦有相
    關判決，故原告主張系爭事故為契約約定之意外傷害所致，
    原告應先舉證證明，以實其說，倘原告無法舉證，依前開判
    例意旨，應駁回原告之請求。
  (三)鈞院將原告病歷送請台大醫院鑑定結果，亦認定原告腦出血
    係因其自身疾病所致，非因車禍事故外來之突發傷害所致，
    足見原告腦出血致右側偏癱，乃係自身疾病導致身體內部自
    發性出血所致，與原告97年2月26日發生車禍之外來原因並
    無關聯，則原告以因車禍意外導致腦出血致右側偏癱，故請
    求被告給付保險金，自屬無據。
三、兩造不爭執之事實：
  (一)原告於91年12月31日向被告南山公司投保南山新康祥終身壽
    險，保險金額為30萬元並附加南山人壽新人身意外傷害保險
    附約，保險金額100萬元。另於95年9月7日向被告國泰人壽
    公司投保「康順101終身壽險」，保險金額為1萬元整，並附
    加「全方位傷害保險特約條款」，保險金額為100萬元。
  (二)原告於97年2月26日早上9點15分，騎乘重型機車在台北市○
    ○○路與峨嵋街口，遭註銷駕照之機車駕駛人蕭素花撞傷，
    蕭素花嗣經台灣台北地方法院檢察署檢察官，於97年11月28
    日以97年度調偵字第968號聲請簡易判決處刑。原告受傷後
    於中興醫院就醫治療診斷為「頭部外傷、顱內出血」。
  (三)原告經過相當期間的積極治療後，右側肢體皆已癱瘓，中興
    醫院診斷為「左側腦出血併右側肢體偏癱」，左側手及足部
    肢體都已經失去機能。
  (四)原告於97年9月3日向被告提出保險金之申請，均經被告以非
    保險契約條款約定之意外事故而拒絕理賠。
四、法院之判斷：
    兩造爭執之要旨在於，原告目前身體右側肢體癱瘓，中興醫
    院於97年8月29日出具診斷證明書診斷為「左側腦出血併右
    側肢體偏癱」，則原告右側手及足部肢體失去機能，是否肇
    因於原告97年2月26日之車禍受傷，所致之意外事故？經查
    ：
  (一)當事人主張有利於己之事實者，就其事實有舉證之責任，民
    事訴訟法第277條前段定有明文；民事訴訟如係由原告主張
    權利者，應先由原告負舉證之責，若原告先不能舉證，以證
    實自己主張之事實為真實，則被告就其抗辯事實即令不能舉
    證，或其所舉證據尚有疵累，亦應駁回原告之請求，有最高
    法院17年上字第917號判例要旨可參。又依主張法律關係存
    在之當事人，須就該法律關係發生所須具備之特別要件，負
    舉證之責任。而此特別要件之具備，苟能證明間接事實並據
    此推認要件事實雖無不可，並不以直接證明者為限，惟此經
    證明之間接事實與要件事實間，須依經驗法則足以推認其因
    果關係存在者，始克當之。倘負舉證責任之一方所證明之間
    接事實，尚不足以推認要件事實，縱不負舉證責任之一方就
    其主張之事實不能證明或陳述不明、或其舉證猶有疵累，仍
    難認負舉證責任之一方已盡其舉證責任，自不得為其有利之
    認定（最高法院91年台上字第1613號判決要旨參照）。
  (二)原告向被告南山公司投保南山新康祥終身壽險，保險金額為
    30萬元並附加南山人壽新人身意外傷害保險附約，保險金額
    100萬元，依據該附約條款第3條規定：「被保家庭成員於本
    附約有效期間內，因遭受意外傷害事故，致其身體蒙受傷害
    而致成重大燒燙傷、殘廢或死亡時，本公司依照本附約的約
    定，給付保險金。前項所稱意外傷害事故，指非由疾病所引
    起之外來突發事故」（見本院卷第44頁反面）。又原告於95
    年9月7日向被告國泰人壽公司投保「康順101終身壽險」，
    保險金額為1萬元整，並附加「全方位傷害保險特約條款」
    ，保險金額為100萬元，依該傷害保險條款第3條約定：「被
    保險人於本契約有效期間內，因遭受意外傷害事故或航空交
    通意外事故，致其身體蒙受傷害而致身故或殘廢時，依照本
    契約的約定，給付保險金。…本條所稱意外傷害事故，指非
    由疾病所引起之外來突發事故」（見本院卷第78頁）。從而
    ，可認原告本件附加之2件保險契約，其性質上均屬意外傷
    害保險。
  (三)意外傷害保險係在承保被保險人非由疾病引起之外來突發事
    故所致傷害及其所致殘廢或死亡之損失，故必須導致傷害、
    殘廢或死亡之外界原因，係出於意外，始足當之。本件原告
    主張其因車禍意外事故，導致身體右側肢體癱瘓喪失機能，
    被告應給付意外傷害保險金，依據前揭保險契約約定及舉證
    責任分配原則，原告自應就權利發生要件即其係因遭遇外來
    、突發之意外事故，並以此意外事故為其身體機能喪失之直
    接、單獨原因之事實負舉證之責任。
  (四)原告主張於97年2月26日因車禍受傷，經中興醫院於該日出
    具腦內出血之診斷證明；97年3月3日出具頭部外傷、顱內出
    血之診斷證明書；97年6月10日出具顱內出血（身體右側癱
    瘓日常生活需人照顧）；於97年8月29日出具左側腦出血併
    右側肢體偏癱之診斷證明書，固已提出各該診斷證明書為證
    （見本院卷第7頁、第8頁、第31頁、第32頁），惟經本院依
    被告之聲請，向中興醫院函調原告自97年2月26日因車禍急
    診之病例及全部完整住院病歷（含腦部電腦斷層CT報告及CT
    影像資料），並送請國立台灣大學附設醫學院就原告病歷診
    斷之腦內出血、左側腦內被殼出血及右側偏離；電腦斷層攝
    影診斷之高血壓性腦出血、左側腦內基底核出血等，係屬於
    原告自身之疾病所致？亦或其於97年2月26日因車禍事故外
    來之突發傷害所致？又依病歷所載，原告是否已達一上肢肩
    、肘及腕關節永久喪失機能？一下肢臗、膝及足踝關節永久
    喪失機能等事項為鑑定後，經該院鑑定結果認定：「(一)案情
    概要：1.甲○○先生於97年2月26日9時27分由119救護車送
    至台北市立聯合醫院中興院區急診室，當時意識清醒，主訴
    右側肢體不能動，電腦斷層顯示左側被殼少量出血（約1毫
    升），經照會神經外科醫師認為不需手術治療，入住該院加
    護病房觀察，於97年3月1日轉至一般病房，97年3月26日轉
    至復健科病房，於97年4月24日出院。2.於急診時，林先生
    之左側肢體肌力正常（5分），右側肢體肌力為0分，隨後於
    住院及門診追蹤期間，右下肢肌力逐漸恢復至4分，但右上
    肢肌力僅恢復至近端3分、遠端2分；其行動能力可進步至依
    靠助行器行走，並恢復至部分日常生活可自理之情況。(二)鑑
    定意見：1.林先生之電腦斷層檢查顯示之左側基底核（即被
    殼）腦出血，通常為自發性腦出血中風好發部位之一，斷層
    檢查未發現顱骨骨折、表淺腦組織有挫傷或出血之情形，與
    一般因外傷引起之顱內出血好發位置較不符合，參酌林先生
    93年10月22日於該院所做之健康檢查報告，顯示其血脂肪偏
    高（180mg/dl，正常範圍50-130mg/dl），亦為腦血管硬化
    之高危風險群。因此，其腦出血係屬林先生自身之疾病所致
    ，非因車禍事故外來之突發傷害所致。2.依林先生之病歷所
    示，其右上肢肩、肘腕關肌力為3分、腕關肌力2分，並未達
    到永久喪失機能，僅能視為機能顯著障礙。其右下肢肌力為
    4分，未達殘障標準」；此有該院98年10月8日校附醫秘字第
    098 0904087號函復鑑定報告在卷可稽。從而，被告抗辯原
    告腦出血致右側偏癱，乃係自身疾病導致身體內部自發性出
    血所致，與原告97年2月26日發生車禍之外來原因並無關聯
    ，故並非系爭意外傷害保險理賠事故，即屬有據，堪予採信
    。
五、綜上所述，原告因腦出血而致身體右側肢體癱瘓，係屬原告
    自身之疾病所致，非因車禍事故外來之突發傷害所致。且經
    鑑定結果原告右上肢肩、肘腕關節，並未達到永久喪失機能
    ，僅能視為機能顯著障礙，其右下肢亦未達殘障標準，是以
    原告以因車禍意外導致腦出血致右側偏癱，請求被告給付系
    爭保險金云云，自屬無據不能准許，應予駁回。
六、因本件事證已臻明確，兩造其餘主張、陳述及所提之證據暨
    攻擊防禦方法，經本院審酌後，認均與本件判斷結果無影響
    ，毋庸再予一一審酌，附此敘明。
七、結論：原告之訴為無理由，依民事訴訟法第78條，判決如主
    文。
中    華    民    國    98    年    11    月    25    日
                  民事第一庭    法  官  黎文德
以上正本係照原本作成
如對本判決上訴，須於判決送達後20日內向本院提出上訴狀
中    華    民    國    98    年    11    月    25    日
                                書記官  趙彬


司法院資訊處製作；財團法人民間司法改革基金會備份。
